【裁判字號】    95,台上,3462
【裁判日期】    950623
【裁判案由】    違反公職人員選舉罷免法
【裁判全文】
最高法院刑事判決            九十五年度台上字第三四六二號
    上  訴  人  甲○○
                乙○○
    共      同
    選任辯護人  林武順律師
                張秉正律師
    上  訴  人  丙○○
                        103.
                丁○○
上列上訴人等因違反公職人員選舉罷免法案件，不服台灣高等法
院花蓮分院中華民國九十四年十月二十八日第二審更審判決（九
十三年度選上更(二)字第四號，起訴案號：台灣花蓮地方法院檢察
署九十一年度偵字第三八二號），提起上訴，本院判決如下：
    主  文
原判決關於甲○○、乙○○、丙○○部分撤銷，發回台灣高等法
院花蓮分院。
其他上訴駁回。
    理  由
壹、撤銷發回部分：
本件原判決撤銷第一審關於上訴人甲○○、乙○○、丙○○部分
之科刑判決，改判仍論甲○○、乙○○、丙○○以共同連續對於
有投票權之人交付賄賂，而約其投票權為一定之行使罪，各處有
期徒刑陸月，並均諭知易科罰金之折算標準，及宣告褫奪公權貳
年，扣案預備行賄之新台幣（下同）貳萬捌仟元，沒收之。固非
無見。
惟查：（一）、依司法院大法官會議釋字第五八二號、五九二號
解釋意旨，在民國九十二年九月一日刑事訴訟法修正生效之前、
後，繫屬於各級法院之刑事案件，其個案事實之認定涉及以共同
被告之陳述，作為其他共同被告論罪之證據者，法院就被告本人
之案件調查共同被告時，均須使該共同被告立於證人之地位，踐
行人證之調查程序；又共同被告於審判外之陳述，依法律特別規
定得作為證據者，除客觀上不能受詰問者外，於審判中仍應依法
接受詰問程序，藉以保障被告本人之詰問權。原判決採用共同被
告丙○○之供述，執為被告甲○○、乙○○論罪之主要證據，但
丙○○並未經法院轉換為證人，踐行人證之法定調查程序，復未
敘明該證人有何客觀上不能受詰問之情形，遽採其供述作為不利
其他被告甲○○、乙○○之證據，於法尚有未合。（二）、被告
或共犯之自白，不得作為有罪判決之唯一證據，仍應調查其他必
要之證據，以察其是否與事實相符，刑事訴訟法第一百五十六條
第二項定有明文。原判決認定：上訴人甲○○係花蓮縣第十五屆
縣議員選舉第三選舉區候選人，為求順利當選，於九十一年一月
初某日，與其妻即上訴人乙○○及上訴人丙○○共同基於對有投
票權人交付賄賂，約定投票權為一定行使之概括犯意聯絡，由甲
○○至丙○○所經營位於花蓮縣豐濱鄉豐濱村之海產店內，謀議
由丙○○出面尋找其熟識可信之友人，對該鄉具有縣議員投票權
之居民五十位，以每票交付一千元之代價，約定投票給甲○○。
丙○○遂於約兩日後，以載運宣傳旗幟為名義，至甲○○設於同
縣鳳林鎮○○路九十五號之競選總部，再由乙○○出面，交付七
萬元予丙○○，其中五萬元為行賄所需之賄款，二萬元為丙○○
之酬勞等情。係以丙○○之供述為主要論據。但甲○○自始否認
曾與丙○○謀議賄選，乙○○亦否認與丙○○相識，則丙○○自
白甲○○與其謀議賄選，以及乙○○交付其七萬元等情，究竟有
何其他補強證據足資參佐，藉由該補強證據與自白之相互利用，
而能使丙○○自白之犯罪事實獲得確信，原判決並未詳為闡述，
難謂適法。（三）、原判決一方面認定：乙○○交付丙○○之七
萬元中五萬元為買票之賄款，二萬元為丙○○之酬勞。嗣又認定
：丙○○自所收五萬元中提交予林忠正之一萬八千元，其內有六
千元係林忠正代插宣傳旗幟及賄選之代價，並非全為買票之賄款
。其事實之記載相互齟齬，不無違誤。本院前次判決發回意旨（
九十三年度台上字第一九０五號）曾予指明。原判決仍為相同之
記載，復未說明其理由，同有未洽。（四）、有罪之判決，對於
被告有利之證據不採納者，應記載其理由，為刑事訴訟法第三百
十條第二款所明定。證人陳姿庭曾於原審證稱：看過丙○○來（
競選總部）拿旗子，約坐十分鐘就走了，他事前有打電話過來，
當天甲○○及乙○○沒有在現場等語（見原審更(二)卷第四十七頁
），上開有利甲○○、乙○○之證言何以不足採，原判決未說明
其理由，併有可議。以上或為上訴意旨所指摘，或為本院得依職
權調查之事項，應認原判決關於甲○○、乙○○、丙○○部分仍
有撤銷發回之原因。
貳、上訴駁回部分：
按刑事訴訟法第三百七十六條所列各罪之案件，經第二審判決者
，不得上訴於第三審法院，為該法條所明定。本件上訴人丁○○
因違反公職人員選舉罷免法案件，原審係依公職人員選舉罷免法
第九十條之一第二項（預備犯同條第一項之罪）之規定論處罪刑
，核屬刑事訴訟法第三百七十六條第一款之案件。依首開說明，
既經第二審判決，該上訴人自不得上訴於第三審法院，上訴人丁
○○猶提起上訴，顯為法所不許，此部分上訴應予駁回。
據上論結，應依刑事訴訟法第三百九十七條、第四百零一條、第
三百九十五條前段，判決如主文。
中    華    民    國  九十五  年    六    月  二十三  日
                      最高法院刑事第六庭
                          審判長法官  邵  燕  玲
                                法官  張  清  埤
                                法官  陳  世  雄
                                法官  陳  朱  貴
                                法官  張  春  福
      本件正本證明與原本無異
                                      書  記  官
中    華    民    國  九十五  年    六    月  二十九  日
                                                      Ｊ


司法院資訊處製作；財團法人民間司法改革基金會備份。
